臺灣雲林地方法院民事判決　九十三年度訴字第四四○號
　　原　　　告　乙○
　　訴訟代理人　洪士凱律師
　　被　　　告　甲○○
右當事人間請求返還不當得利事件，本院於中華民國九十三年十二月二十三日言詞辯
論終結，判決如左：
    主      文
原告之訴及假執行之聲請駁回。
訴訟費用由原告負擔。
    事      實
甲、原告方面：
  一、聲明：(一)被告應給付原告新台幣（下同）八十一萬六千七百五十元及自民國八
      十八年八月二十五日起至清償日止按週年利率百分之五計算之利息。(二)原告願
      供擔保，請准予宣告假執行。
  二、陳述：
  　(一)原告於民國七十九年十一月一日與訴外人呂玉美訂立「土地買賣附帶條件契約
  　　書」，原告出售虎尾鎮○○○段三一六地號土地其中部分土地面積三六○平方
      公尺予呂玉美，價金為八十一萬六千七百五十元。因當時土地為農地，原告無
      法分割登記並移轉所有權予呂玉美，呂玉美乃要求原告以虎尾鎮○○○段三一
      六地號土地全部設定八十一萬六千七百五十元之抵押權（下稱系爭抵押權）予
      呂玉美供擔保；嗣因呂玉美積欠被告甲○○債務，被告透過強制執行程序，於
      八十四年三月六日自呂玉美受讓系爭之八十一萬六千七百五十元抵押權，並登
      記完畢。
    (二)被告成為系爭抵押權人後，因原告有意利用系爭土地向銀行借款，須塗銷系爭
      抵押權，故原告表示願向被告清償八十一萬六千七百五十元，以便塗銷系爭抵
      押權之設定。惟被告向原告要求清償之金額過高不獲原告同意，竟拒絕塗銷系
      爭抵押權，因此原告遂於八十五年二月十七日向本院提存八十一萬六千七百元
      ，並對被告提起塗銷抵押權登記之訴訟，經本院八十五度訴字第二三二號、台
      灣高等法院台南分院八十五年度上字三九三號民事判決勝訴，惟被告上訴至最
      高法院，最高法院以八十六年度台上字第二九二三號發回更審，原告因最高法
      院指摘，原告再補提存五十元，以達到八十一萬六千七百五十元。嗣本案發回
      更審後，更審法院即台灣高等法院台南分院認原告與呂玉美之債權尚未發生，
      無從單獨移轉系爭抵押權予被告，亦即呂玉美移轉系爭抵押權予被告之行為應
      屬無效，系爭抵押權人仍為呂玉美，故抵押權不因原告提存而消滅，而改判原
      告敗訴確定。
    (三)於前開訴訟終結後，呂玉美向被告起訴請求塗銷抵押權之移轉登記，經本院八
      十七年度訴字第四五四號民事判決、台灣高等法院台南分院八十八年度上字第
      三七號民事判決呂玉美勝訴確定。被告得知自己敗訴，遂於八十八年八月二十
      五日，領取原告所提存之八十一萬六千七百五十元。
    (四)原告因誤認被告依強制執行程序而取得系爭抵押權為有效，始提存八十一萬六
      千七百五十元用為清償抵押債權而欲塗銷抵押權，而此八十一萬六千七百五十
      元，確為被告於八十八年八月二十五日以抵押權人之身分向提存所領走；但被
      告既非系爭抵押權人，已如上述，則被告領取提存金，乃是無法律上之原因而
      受利益，致原告受損害者，應返還其利益。
  　(五)被告雖辯稱原告於八十五年一月三十日委任羅裕欽律師發函之內容，足認原告
  　　當時明知無給付義務，仍然自願代呂玉美清償八十一萬六千七百五十元，因此
      被告非不當得利。然原告提存八十一萬六千七百五十元，並非為代呂玉美清償
      ，而是誤認被告為抵押權人，原告為塗銷抵押權登記而清償抵押權人，因此被
      告所稱原告係自願代呂玉美清償八十一萬六千七百五十元，不足信採。且原告
      委任羅裕欽律師發函時乃誤認原告有返還呂玉美八十一萬六千七百五十元之義
      務，函文內始載「即代呂玉美向甲○○返還八十一萬六千七百五十元正之無效
      土地買賣價金」等語，意即原告代呂玉美返還被告八十一萬六千七百五十元，
      乃是以原告與呂玉美間之土地買賣契約無效為停止條件，即原告對呂玉美有給
      付義務，而後原告才代呂玉美向被告返還此八十一萬六千七百五十元無效土地
      買賣價金；但因原告與呂玉美間之土地買賣契約業為台灣高等法院台南分院八
      十六年度上更（一）字第一三九號民事確定判決認定為有效，因此原告對呂玉
      美無返還義務，因而自無代呂玉美向甲○○返還此八十一萬六千七百五十元無
      效土地買賣價金之義務，被告以上開函文主張原告明知無給付義務而自願代呂
      玉美清償債務，並非不當得利。而被告於接獲台灣高等法院台南分院於八十八
      年七月二十七日判決其非抵押權人後，仍於八十八年八月二十五日以抵押債權
      人之身分向提存所領取八十一萬六千七百五十元，乃無法律上之原因而受有利
      益，致原告受損害，應返還其利益。
　三、證據：提出土地買賣附帶條件契約書、本院民事執行處函文、雲林縣虎尾鎮○
      ○○段三一六地號土地謄本、本院八十五年度存字第一○四號提存書、八十六
      年度存字第六八三號提存書、本院八十五年度訴字第二三二號民事判決、同院
      八十七年度訴字第四五四號民事判決、台灣高等法院台南分院八十五年度上字
      第三九三號民事判決、同院八十六年度上更（一）字第一三九號民事判決、同
      院八十八年度上字第三七號民事判決及最高法院八十六年度台上字第二九二三
      號民事判決各一份為證。
乙、被告方面：
  一、聲明：(一)如主文所示。(二)如受不利之判決願供擔保免為假執行。
  二、陳述：訴外人呂玉美因積欠被告債務，被告聲請強制執行扣押呂玉美財產時，
      取得系爭抵押權，原告遂於八十五年一月三十日委託羅裕欽律師發函予被告，
      內容略載為：限被告於收受該函起一週內將系爭抵押塗銷，原告願代呂玉美向
      被告返還八十一萬六千七百五十元，否則即向法院提存上開金額。被告係因對
      呂玉美之債權始取得系爭抵押權，嗣塗銷系爭抵押權再受領原告之提存金，亦
      係基於被告與呂玉美之債權債務關係，有法律上之原因，且符合原告先前律師
      函之要求，並無不當得利之可言。且原告明知對被告並無債務關係，仍願提存
      八十一萬六千七百五十元，代呂玉美清償債務，被告受領該提存金縱為不當得
      利，亦符合民法第一百八十條第三款之要件，原告不得請求返還。
  三、證據：提出羅裕欽律師八十五年一月三十日號函文、系爭土地登記簿謄本為證
      。
    理      由
一、原告起訴主張：原告與訴外人呂玉美於七十九年間就原告所有之雲林縣虎尾鎮○
    ○○段三一六地號土地之一部簽訂農地買賣契約，然因當時法令限制，原告無法
    將該部分土地之所有權移轉登記予呂玉美，呂玉美為保障其已給付原告之八十一
    萬六千七百五十元之價金，遂就上開土地全部設定同額之普通抵押權。嗣呂玉美
    因另積欠被告債務，經被告聲請強制執行後，系爭抵押權即於八十四年三月六日
    移轉予被告取得。原告為塗銷系爭抵押權，先後提存八十一萬六千七百五十元，
    以清償抵押債權，並起訴請求被告塗銷系爭抵押權，歷經三審判決，最後由台灣
    高等法院台南分院以八十六年度上更（一）字確定判決確認系爭抵押權之移轉無
    效，抵押權人仍為呂玉美，該抵押權亦不因原告之提存而消滅。呂玉美嗣起訴請
    求被告塗銷系爭抵押權移轉登記，亦經法院判決勝訴，被告始自行辦理塗銷，並
    於八十八年八月二十五日提領原告提存之八十一萬六千七百五十元。然被告受讓
    之抵押權既屬無效，則被告即非抵押權人，是其受領上開提存物，顯係無法律上
    之原因而受利益，原告自可依不當得利關係請求被告返還等語。被告則以：原告
    明知其對被告並無給付義務，仍願代呂玉美清償並提存八十一萬六千七百五十元
    ，被告並無不當得利等語置辯。
二、經查，前項原告所主張之事實，業據其提出土地買賣附帶條件契約書、本院民事
    執行處函文、雲林縣虎尾鎮○○○段三一六地號土地謄本、本院八十五年度存字
    第一○四號及八十六年度存字第六八三號提存書各一份、本院八十五年度訴字第
    二三二號及八十七年度訴字第四五四號民事判決各一份、台灣高等法院台南分院
    八十五年度上字第三九三號、八十六年度上更（一）字第一三九號及八十八年度
    上字第三七號民事判決各一份、最高法院八十六年度台上字第二九二三號民事判
    決一份為證，並為被告所不爭，復經本院調取本院八十五年度訴字第二三二號民
    事全卷、八十七年度訴字第四五四號民事全卷、本院八十五年度存字第一○四號
    及八十六年度存字第六八三號清償提存卷宗、八十八年度取字第六一二號領取提
    存物提存卷宗核閱屬實，堪信為真實。
三、本件兩造所爭執之處在於：被告於八十八年八月二十五日在本院提存所領取原告
    提存之八十一萬六千七百五十元，雖使原告受有損害，然被告是否受有利益？被
    告受領該提存金有無法律上之原因？
  (一)按無法律上之原因而受利益，致他人受損害者，應返還其利益。雖有法律上之原
    因，而其後已不存在者，亦同，民法第一百七十九條固定有明文。惟按債權人得
    將債權讓與於第三人；讓與債權時，該債權之擔保及其他從屬權利，隨同移轉於
    受讓人，民法第二百九十四條本文、第二百九十五條本文均有明文規定。債權讓
    與必有其原因，或為贈與，或為買賣，或為清償債務，而債權讓與為處分行為，
    即準物權行為，具有無因性，原因關係縱不存在，債權讓與契約亦不因之而受影
    響，僅發生不當得利之問題。惟所讓與之債權不存在時，而債務人又已對債權受
    讓人給付時，則此時不當得利之人應為原債權人即債權讓與人，已清償之債務人
    應向債權讓與人請求不當得利，亦即受領給付之債權受讓人並無返還之義務。蓋
    債務人對受讓人提出給付時，一方面清償其對讓與人基於契約所負之債務，他方
    面亦使讓與人對受讓人之債務消滅，故讓與人因債務人對受讓人給付而受有利益
    。另受讓人與讓與人間具有債權債務之原因法律關係，其受利益，應有法律上之
    原因。此外，債務人與讓與人之間基於原契約關係，可主張同時履行抗辯權，債
    務讓與不必得債務人之同意，故債務人之抗辯權不應因此而受影響，從利益衡量
    之觀點，亦應肯定債務人得向讓與人行使不當得利請求權（參照王澤鑑所著「不
    當得利」第八十八至八十九頁，一九九二年四月六版）。
  (二)經查，被告甲○○對訴外人呂玉美有金錢債權，被告遂向本院聲請強制執行訴外
    人呂玉美對原告之債權及系爭抵押權，經本院民事執行處以八十三年十一月二十
    二日雲院敬民執乙決字第八十三之一八四五號執行命令移轉前開債權及系爭抵押
    權予被告，嗣未經異議，系爭抵押權遂於八十四年二月二十七日經本院執行處以
    函文通知雲林縣虎尾地政辦理系爭抵押權塗銷及移轉登記，業據原告提出本院民
    事執行處通知函文影本一紙為證，另有本院上開執行命令影本附於本院八十七年
    度訴字第四五四號民事卷宗第三十八頁可參，足認被告取得系爭抵押權時，同時
    亦取得抵押債權即訴外人呂玉美對原告之債權，此債權讓與行為雖非經當事人以
    契約成立，然係基於強制執行而成立生效，殆無疑義。
  (三)原告既主張其為塗銷系爭抵押權，願主動清償抵押債權，然為被告所拒，為向當
    時之抵押權人即被告清償抵押債權，始提存抵押債權全額八十一萬六千七百五十
    元等語，是原告自係基於債務人之地位向被告清償移轉之抵押債權甚明。嗣台灣
    高等法院台南分院雖以八十六年度上更（一）字第一三九號認定原告與呂玉美間
    並無債權債務關係，且系爭抵押權移轉無效確定。然債權讓與行為為準物權行為
    ，不因原因關係即讓與之債權不存在而受影響，已如前述，且被告已取得債權受
    讓人之權利，則系爭抵押權有效與否，僅關乎該移轉之債權有無擔保，亦即被告
    不因其取得無效之抵押權，而影響其身為債權受讓人之地位。再依前開說明，被
    告與呂玉美間之債權債務關係既仍存在，則被告受領原告之給付，尚基於其對呂
    玉美之債權關係，非無法律上之原因；且其受領原告之給付後，其對呂玉美之債
    權亦告一部消滅，則被告亦未因此受有任何利益，反觀呂玉美因原告之給付而受
    有債務消滅之利益，始應為不當得利之返還義務人。
四、綜上所述，被告受領原告提存之八十一萬六千七百五十元，具有法律上之原因，
    核與不當得利之要件有間。從而，原告依不當得利之法律關係請求被告給付八十
    一萬六千七百五十元及自八十八年八月二十五日起至清償日止，按週年利率百分
    之五計算之遲延利息，為無理由，應予駁回。而其假執行之聲請失所附麗，應併
    予駁回。
五、據上論結，原告之訴為無理由，依民事訴訟法第七十八條，判決如主文。
中　　　華　　　民　　　國　　九十三　　年　　 十二　　 月　　三十一　　日
                                  臺灣雲林地方法院民事第二庭
~B法　　　官　趙思芸
右為正本係照原本作成
如對本判決上訴須於判決送達後二十日內向本院提出上訴狀。（須附繕本）
中　　　華　　　民　　　國　　九十三　　年　　 十二　　 月　　三十一　　日
~B法院書記官　朱克文
